【裁判字號】    97,訴,305
【裁判日期】    971027
【裁判案由】    強盜
【裁判全文】
臺灣宜蘭地方法院刑事判決               97年度訴字第48號
公  訴  人  臺灣宜蘭地方法院檢察署檢察官
被      告  甲○○
選任辯護人  陳惠如律師
被      告  李文榮
選任辯護人  林志嵩律師
被      告  陳志禎
選任辯護人  郭美春律師
被      告  乙○○
選任辯護人  柯士斌律師
被      告  楊振興
選任辯護人  陳惠如律師
上列被告因犯強盜等案件，經檢察官提起公訴（96年度偵字第37
43、3814、4515號），及追加起訴（96年度偵字第4515號、97年
度偵字第1112號），本院判決如下：
    主  文
甲○○共同意圖為自己不法之所有，以詐術使人將本人之物交付
，處有期徒刑貳年；又共同意圖為自己不法之所有，以詐術使人
將本人之物交付，處有期徒刑貳年陸月；又共同以非法方法，剝
奪人之行動自由，處有期徒刑陸月，減為有期徒刑參月；又共同
以脅迫使人行無義務之事，處有期徒刑肆月，減為有期徒刑貳月
；又意圖為自己不法之所有，結夥三人以上，以脅迫至使不能抗
拒，而使他人交付其物，處有期徒刑柒年陸月。應執行有期徒刑
拾壹年陸月。
李文榮共同意圖為自己不法之所有，以詐術使人將本人之物交付
，處有期徒刑貳年；又意圖為自己不法之所有，結夥三人以上，
以脅迫至使不能抗拒，而使他人交付其物，處有期徒刑柒年陸月
。應執行有期徒刑玖年。
陳志禎意圖為自己不法之所有，結夥三人以上，以脅迫至使不能
抗拒，而使他人交付其物，處有期徒刑柒年陸月。
乙○○共同意圖為自己不法之所有，以詐術使人將本人之物交付
，處有期徒刑貳年；又共同以非法方法，剝奪人之行動自由，處
有期徒刑陸月，減為有期徒刑參月；又共同以脅迫使人行無義務
之事，處有期徒刑肆月，減為有期徒刑貳月；又共同意圖為自己
不法之所有，以詐術使人將本人之物交付，處有期徒刑貳年陸月
；又以加害生命、身體之事，恐嚇他人致生危害於安全，處有期
徒刑陸月；又意圖為自己不法之所有，結夥三人以上，以脅迫至
使不能抗拒，而使他人交付其物，處有期徒刑柒年陸月。應執行
有期徒刑拾貳年。
楊振興共同意圖為自己不法之所有，以詐術使人將本人之物交付
，處有期徒刑貳年。
陳志禎被訴於民國九十五年九月十二日結夥三人以上強盜部分無
罪。
甲○○、李文榮、陳志禎、乙○○被訴恐嚇取財未遂部分均無罪
。
    事  實
一、甲○○與李文榮、乙○○及楊振興於民國95年9月間之不詳
    時間，在不詳處所謀議，企圖以詐賭之手法設局，謀議既定
    後，甲○○、李文榮、乙○○、楊振興及數名真實姓名年籍
    不詳之大陸人士即共同基於為自己不法所有之犯意聯絡，由
    乙○○以簡漢棠至大陸地區找女友為藉口，慫恿簡漢棠前往
    大陸旅遊，並由李文榮先行於95年9月9日搭機前往大陸珠海
    地區安排詐賭事宜，簡漢棠遂與不知情之李國榮、洪鴻鈞一
    同前往大陸旅遊，於95年9月12日，李文榮即主動邀約簡漢
    棠至大陸珠海地區某酒店飲酒，並依計使簡漢棠酒後神智不
    清時，再將簡漢棠帶至其等準備好位於大陸地區某不詳地點
    之賭場內賭博，並由數名姓名年籍均不詳之大陸人士，向簡
    漢棠詐賭後，向簡漢棠佯稱其賭輸人民幣80萬元，以此方式
    施用詐術，要求簡漢棠拿錢出來處理，而使簡漢棠陷於錯誤
    ，誤信其賭輸人民幣80萬元，簡漢棠即尋求李文榮為其處理
    ，李文榮則表示其無法處理，要簡漢棠打電話給乙○○想辦
    法，乙○○便叫自稱為「二姊夫」之楊振興至現場處理，楊
    振興到場後即佯稱已與大陸人談妥賭債以9折即人民幣70萬
    元處理，並當場要求簡漢棠簽發面額為新臺幣288萬元之借
    據1紙擔保賭債，簡漢棠因而陷於錯誤，簽發1紙面額為新臺
    幣288萬元之借據1紙交予楊振興。簡漢棠返台後，乙○○即
    持上開借據向簡漢棠催討債務，簡漢棠因不堪負荷，遂與女
    友黃翊萱至臺南市居住，乙○○為逼迫簡漢棠出面處理，復
    於95年10月4日，乙○○、甲○○與1名真實姓名年籍不詳綽
    號「怪頭」之成年男子，竟共同基於妨害自由之犯意聯絡，
    在臺南市○○○街停車場，強押簡漢棠回宜蘭，而剝奪簡漢
    棠之行動自由，隨後將簡漢棠押於在宜蘭縣宜蘭市○○路○
    段「連長檳榔攤」2樓內，再由乙○○及甲○○共同以脅迫
    之方式，逼迫簡漢棠簽立面額各為新臺幣100萬元之本票3張
    ，而使簡漢棠行無義務之事。
二、乙○○、甲○○與真實姓名年籍不詳之成年男子「林長生」
    ，企圖以詐賭之手法在大陸地區設局詐取財物，竟與數名真
    實姓名年籍不詳之大陸人士共同基於意圖為自己不法所有之
    犯意聯絡，由乙○○向丙○○佯稱因丙○○對越南市場較為
    熟悉，乙○○有意在越南設立工廠，而甲○○為大陸廣東省
    東莞市「惠丰塑膠公司」之最大股東，希冀丙○○與其及不
    知情之黃朝政共同至東莞市考察上開公司工廠後，再由丙○
    ○幫忙至越南找土地建廠，而前往大陸之機票及食宿費用均
    由乙○○等提供，甲○○並給予1天1萬元之代價為由，邀約
    丙○○前往大陸，丙○○允諾後，乙○○、丙○○與不知情
    之黃朝政即於96年5月30日搭機前往大陸，並於同日帶丙○
    ○至東莞市某酒店飲酒。席間由真實姓名不詳之大陸酒店女
    子，將丙○○帶至某賭場內賭博，並由在場數名真實姓名年
    籍之大陸人士以詐賭之方式，向丙○○誆稱其賭輸人民幣97
    萬元，隨後乙○○與黃朝政至該民宅，乙○○假意打電話通
    知上開工廠之廠長林長生過來處理，黃朝政則帶丙○○返回
    酒店休息，至96年5月31日上午11時許，乙○○在其下塌之
    酒店之房間內，乙○○向丙○○稱丙○○賭輸人民幣97萬元
    ，折合新臺幣435萬元，林長生已幫忙善後，而將上開工廠
    抵押予對方，以此方式施用詐術，使丙○○因而陷於錯誤，
    誤信乙○○等人已為其處理好賭債，遂簽發借據1張及面額
    各為新臺幣145萬元之本票3張予乙○○。嗣於96年6月1日，
    丙○○與乙○○、黃朝政返台後，丙○○先自宜蘭縣礁溪鄉
    農會提領新臺幣90萬元，加上其現有之現金2萬元共計92萬
    元，由乙○○載其至甲○○位於宜蘭縣宜蘭市○○路之耐斯
    檳榔攤，乙○○及甲○○向丙○○表示甲○○已將上開工廠
    之股份抵押為丙○○還債，丙○○遂將上開92萬元交予甲○
    ○。嗣因丙○○餘款未償還，乙○○復基於恐嚇之犯意，於
    96年6月5日，在宜蘭縣礁溪鄉○○路99之5號丙○○之住處
    ，向丙○○恫稱「不能走，一定要還錢，否則要剁掉你手腳
    」等加害生命、身體之言詞恐嚇丙○○，使丙○○心生畏懼
    ，復於96年6月8日下午4時許，將新臺幣343萬元交予乙○○
    ，乙○○即當場將丙○○填載之借據及本票3張交還予丙○
    ○，嗣後乙○○與甲○○各分得新臺幣46萬元，餘款則由林
    長生所指定、姓名年籍不詳之人取走。
三、甲○○、乙○○因詐得上開款項後復食髓知味，又與李文榮
    、陳志禎於96年6月間之不詳時間，在不詳處所謀議，企圖
    以詐賭之手法設局強盜財物，謀議既定後，甲○○、李文榮
    、陳志禎、乙○○及數名真實姓名年籍不詳之大陸人士即共
    同基於為自己不法所有意圖之犯意聯絡，由陳志禎於96年6
    月間，向謝名峪表示機票、食宿等費用由甲○○提供，邀約
    謝名峪免費至大陸地區旅遊，並由甲○○先行於96年6月14
    日搭機前往大陸東莞地區安排詐賭事宜，於96年6月15日，
    陳志禎、李文榮2人即將謝名峪帶往大陸東莞地區遊玩，於
    96 年6月17日晚間，甲○○等人邀請謝名峪至大陸東莞地區
    酒店飲酒，謝名峪於該日晚間進入該酒店飲酒後，陳志禎依
    計乘機於席間將甲○○所提供之不明透明液體加入謝名峪所
    飲用之酒類飲料中，致使謝名峪因而神智不清，甲○○等人
    則依計將神智不清之謝名峪帶至其等準備好位於大陸地區某
    不詳地點之賭場內賭博，並與在場之數名姓名年籍不詳之大
    陸人士共同基於意圖為自己不法所有之犯意聯絡，於謝名峪
    清醒後，向謝名峪佯稱其已賭輸人民幣87萬元，要求謝名峪
    拿錢出來處理，嗣因謝名峪堅稱自己並未賭博，李文榮即出
    手毆打謝名峪，李文榮、陳志禎及甲○○並與在場數名姓名
    年籍不詳之大陸人士脅迫謝名峪簽發本票，致使謝名峪不能
    抗拒，而簽發面額新臺幣388萬元之本票1紙予甲○○，嗣謝
    名峪返台後，乙○○即持其所簽發之本票向謝名峪催討債務
    。
四、案經簡漢棠、謝名峪訴由宜蘭縣政府警察局移送臺灣宜蘭地
    方法院檢察署檢察官偵查後起訴及追加起訴，及丙○○訴由
    宜蘭縣政府警察局移送臺灣宜蘭地方法院檢察署檢察官偵查
    後追加起訴。
    理  由
壹、證據能力部分：
一、按被告以外之人於審判外之言詞或書面陳述，除法律有規定
    者外，不得作為證據，刑事訴訟法第159條第1項定有明文。
（一）就被告甲○○部分：
   1、告訴人謝名峪之尿液檢驗書、安眠藥物及代謝資料及告訴
      人簡漢棠宜蘭醫院藥物毒物濃度檢驗報告，均屬於被告以
      外之人於審判外之書面陳述，被告甲○○及辯護人並已否
      認上開陳述之證據能力，復無刑事訴訟法第159條之2至第
      159條之5例外得為證據之情形，則依上開法條規定，上開
      書面陳述，均無證據能力。
   2、證人謝清吉、謝萭糅、謝名峪、陳志禎、簡漢棠、李文榮
      、陳志禎、乙○○、楊振興、李國榮、洪鴻鈞、黃翊萱、
      吳美靜、丙○○於警詢中之陳述，屬被告以外之人於審判
      外之陳述，被告甲○○及辯護人已否認上開陳述之證據能
      力，復無刑事訴訟法第159條之2至第159條之5例外得為證
      據之情形，則依上開法條規定，上開證人於警詢中之陳述
      ，均無證據能力。
（二）就被告李文榮部分：證人謝名峪、簡漢棠、謝萭糅、謝清
      吉、石佩青、潘素明、吳美靜、黃萬得、黃翊萱、洪鴻鈞
      、張凱迪、李國榮、楊振興、甲○○、陳志禎、乙○○於
      警詢中之陳述，均屬被告以外之人於審判外之陳述，被告
      李文榮及辯護人已否認上開陳述之證據能力，復無刑事訴
      訟法第159條之2至第159條之5例外得為證據之情形，則依
      上開法條規定，上開證人於警詢中之陳述，均無證據能力
      。
（三）就被告陳志禎部分：證人簡漢棠、謝清吉、謝萭糅於警詢
      中之陳述，屬被告以外之人於審判外之陳述，被告陳志禎
      及辯護人已否認上開陳述之證據能力，復無刑事訴訟法第
      159條之2至第159條之5例外得為證據之情形，則依上開法
      條規定，上開證人於警詢中之陳述，均無證據能力。至於
      證人謝清吉、謝萭糅於偵查中之陳述，偵查中雖未給與被
      告對質詰問機會，惟本院已傳訊證人到庭供被告、辯護人
      行使反對詰問權，該二位證人於偵查中陳述，並無顯不可
      信之情形，有證據能力。
（四）就被告乙○○部分：證人甲○○、李文榮、陳志禎、楊振
      興、李國榮、洪鴻鈞、黃翊萱、吳美靜、丙○○、黃淯鈞
      、游三郎、黃游阿莊、游宗憲、黃朝政於警詢中之陳述，
      屬被告以外之人於審判外之陳述，被告乙○○及辯護人已
      否認上開陳述之證據能力，復無刑事訴訟法第159條之2至
      第159條之5例外得為證據之情形，則依上開法條規定，上
      開證人於警詢中之陳述，均無證據能力。
（五）就被告楊振興部分，上開證人於警詢之供述，雖屬被告以
      外之人於審判外之陳述，惟被告楊振興及辯護人於本院調
      查證據時，已知有同法第159條第1項不得為證據之情形，
      而未於言詞辯論終結前聲明異議，依同法第159條之5第2
      項之規定，視為有同條第1項之同意，本院審酌上開證人
      之言詞陳述作成時之情況，認為適當，爰依同法第159條
      之5第1項之規定認有證據能力，合先敘明。
貳、實體部分：
一、就犯罪事實一部分，訊據被告李文榮坦承有與告訴人簡漢棠
    共同至酒店飲酒，被告乙○○、楊振興坦承有為告訴人簡漢
    棠處理賭債及被告乙○○有與被告甲○○一同至臺南找告訴
    人簡漢棠等情不諱，惟均否認有何詐欺取財、妨害自由及強
    制之犯行；就犯罪事實二之部分，訊據被告甲○○固坦認有
    為告訴人丙○○處理賭債一事，被告甲○○坦承有收受告訴
    人丙○○所支付之46萬元等情不諱，惟均否認有何詐欺取財
    及恐嚇之犯行；就犯罪事實三之部分，訊據被告甲○○、李
    文榮、陳志禎固坦承有向告訴人謝名峪詐欺取財之犯行，惟
    被告甲○○、李文榮、陳志禎、乙○○均否認有何強盜之犯
    行，被告甲○○辯稱：謝名峪部分沒有對其強盜，其他部分
    之犯罪事實均未參與云云；被告李文榮辯稱：謝名峪部分確
    實有騙他，但是簡漢棠部分我沒有參與云云；被告陳志禎辯
    稱：謝名峪部分係詐欺云云；被告乙○○辯稱：謝名峪部分
    我真的不知道，丙○○、簡漢棠確實沒有設局詐欺他們云云
    ；被告楊振興辯稱：我只是當人頭出名而已，我沒有詐欺云
    云。經查：
（一）上開事實，業據證人吳美靜、林君武、洪鴻鈞、張凱迪、
      潘素明、謝名峪、謝清吉分於偵查及本院審理時證述明確
      ，並有入出境資料、行政院衛生署宜蘭醫院函覆簡漢棠病
      歷、檢查報告、行政院衛生署管制藥品管理局函、本票、
      通聯資料、中國信託存摺、照片、農會存摺明細、債權讓
      與證明書、監聽譯文、行政院衛生署宜蘭醫院診斷證明書
      、臺灣土地銀行存摺影本、借據等件在卷可稽，核與前開
      證人之證述相符，自堪信為真實。
（二）就犯罪事實一部分：
   1、被告甲○○、李文榮、乙○○、楊振興雖均否認有何詐欺
      取財之犯行，然依證人簡漢棠證述，去大陸的事情是伊提
      議的，因為有1個叫陸穎的大陸女子一直要伊過去，陸穎
      是乙○○介紹認識的，95年9月12日李文榮說要請吃飯，
      伊的飯店是李文榮代訂的，酒店也是李文榮帶過去的，喝
      完酒之後，不知道自己何時到別墅，被叫起時，就說伊輸
      了人民幣80萬元，處理債務過程中，李文榮說他沒有辦法
      處理，叫伊打電話給乙○○，在大陸簽的借據是簽給楊振
      興，借據上的數額是李文榮、楊振興他們將人民幣換算成
      台幣之後要伊寫的等情在卷（見本院卷二第182-199頁筆
      錄），可知證人簡漢棠於前往大陸後即經被告李文榮邀約
      前往喝酒，於飲酒後遭帶至賭場賭博，隨即在證人簡漢棠
      不知發生何事之下，即以其已賭輸人民幣80萬元為由要求
      其處理，再由被告乙○○、楊振興表示代為出面處理債務
      ，返台後，再由被告乙○○、甲○○出面索討債務等情無
      誤，而證人簡漢棠於酒店飲酒後既已因酒後神智不清，意
      識模糊，衡諸常情，應無法參與賭博，然於證人簡漢棠醒
      後，竟遭告知賭輸人民幣80萬元，再由謊稱被告乙○○之
      「二姐夫」之楊振興出面佯與位於該處之大陸人士談妥債
      務問題，進而要求證人簡漢棠簽立借據，已使證人簡漢棠
      誤信其確有賭輸之情形，且被告乙○○雖供陳其有為證人
      簡漢棠處理債務，然被告乙○○前於偵查及本院準備程序
      中均供陳係其二姐夫楊振興代證人簡漢棠籌錢，錢係其二
      姐夫所出等情，其於本院審理時卻改稱係伊與其合夥之朋
      友韓華出79萬元，其他20萬元係由韓華向小李借的云云（
      見本院卷三第188頁筆錄），則若證人簡漢棠確有欠人賭
      債而被告乙○○確有為其處理，被告乙○○何以連如何處
      理債務及何人代為清償等節前後供述均有不一？顯見自始
      至終，實未有所謂之賭債存在，而均係被告李文榮、乙○
      ○、楊振興、甲○○對於證人簡漢棠施用詐術之手段，由
      此更可徵被告李文榮、乙○○、楊振興、甲○○，就上揭
      如何向證人簡漢棠以向其佯稱賭輸之方式施用詐術並向其
      詐取財物等節，均已有詳細之計畫及分工甚明。
   2、至被告楊振興雖否認其有參與共同詐欺之犯行云云，然依
      被告楊振興前於警詢中供陳：當時伊人在中山，乙○○打
      電話說他朋友輸錢，要伊湊錢，伊就向伊表弟盧廷勇借的
      ，當時盧廷勇在廈門，請他1個合作伙伴叫小李的打電話
      給伊，伊一共出了99萬人民幣，伊幫忙處理的錢都是盧廷
      勇跟他大陸的伙伴小李借來的，回國後乙○○都是拿現金
      回我，分好幾次等情在卷（見警刑偵二字第0961110517號
      卷第94-102頁筆錄），然被告楊振興於偵查及本院審理時
      卻改稱其僅係幫忙簽合約，伊單純係出人頭並未出錢云云
      ，被告楊振興前後之供述已有所不符，而被告楊振興若確
      未參與，其於警詢時何以故為確有提供金錢予證人簡漢棠
      ，且被告乙○○均有以現金償還之虛偽供述？況依證人簡
      漢棠前開證述，被告楊振興除到場時即佯與在場之大陸人
      士談論賭債打折之事外，又要求證人簡漢棠簽立借據，事
      後又將借據交由被告乙○○催討債務，顯見被告楊振興對
      於上揭詐欺取財之犯行，顯已事先知情，且有犯意之聯絡
      及行為之分擔甚明。
   3、又被告甲○○雖亦否認有參與上開共同詐欺之犯行云云，
      然依證人簡漢棠於偵查中之證述，其遭被告乙○○及甲○
      ○討債，而當證人簡漢棠交不出錢時，被告甲○○對其表
      示要其找愛賭博的人給他們詐賭，即可從中抽取佣金等語
      在卷（見97年度偵字第3743號卷第220-223頁筆錄），故
      被告甲○○雖未共同前往大陸，然被告甲○○於被告乙○
      ○取得借據後，即與被告乙○○共同前往索討債務，且又
      要求證人簡漢棠找人詐賭等情觀之，被告甲○○確有與被
      告乙○○、楊振興、李文榮等人有共同詐欺取財之犯意聯
      絡及行為分擔無誤。
   4、被告甲○○、乙○○雖均否認對證人簡漢棠有妨害自由及
      強制之犯行云云，然依證人簡漢棠於本院證述：「95年10
      月4日下午2點多在臺南郵局前面的停車場有見到甲○○，
      2名男子1個從我後面拉住我褲袋，1個抓我的手，把我押
      到車上，有想過要逃跑，但他們把我抓住，上車後甲○○
      坐在我右邊，一名叫怪頭的男子坐在我左邊，乙○○當時
      也在，當時因為我沒有辦法離開，才想說要好好跟他們處
      理債務……之後在檳榔攤也有看見甲○○……本票是在檳
      榔攤2樓被乙○○脅迫簽的，這筆錢就是大陸那筆錢轉換
      過來簽的……」等語明確（見本院卷二第183-185頁），
      顯見被告甲○○、乙○○與綽號怪頭之人，確有將證人簡
      漢棠自臺南強押回宜蘭而限制其行動自由無誤，而被告乙
      ○○、甲○○雖均辯稱證人簡漢棠係自願與其返回宜蘭云
      云，然依當時證人簡漢棠係為躲避被告乙○○等人催討債
      務始前往臺南暫避，證人簡漢棠豈有可能自願與被告乙○
      ○、甲○○返回宜蘭？且證人簡漢棠當日係遭抓住後，押
      上車輛，並由被告甲○○坐於右方，綽號怪頭之人坐於左
      方以便控制證人簡漢棠之行動，證人簡漢棠亦無法輕易離
      開，於到達檳榔攤時，被告甲○○亦在場，而推由被告乙
      ○○脅迫證人簡漢棠簽下本票，而使證人簡漢棠行無義務
      之事甚明，則被告乙○○、甲○○辯稱其並無限制證人簡
      漢棠之行動自由及強制其簽立本票云云，均屬無據。
   5、綜上，被告李文榮、乙○○、楊振興、甲○○就上揭詐欺
      取財之犯行確有犯意之聯絡及行為之分擔，而被告乙○○
      、甲○○確有剝奪證人簡漢棠之行動自由及強制其簽立本
      票等情均堪以認定。
（三）就犯罪事實二部分：
   1、被告乙○○、甲○○雖均否認有向證人丙○○詐欺取財之
      犯行，然依證人丙○○於本院審理時證稱：「因為乙○○
      要我幫忙在越南找類似的廠房，所以就一起過去大陸，旅
      遊的費用乙○○說他會支付，我們去看工廠的時候，有1
      個廠長、1個課長及乙○○在場，不到5分鐘廠長就說因為
      天色暗了，要我們明天再看，就去吃飯，又去酒店喝酒，
      去賭博是小姐帶去的，酒店是乙○○安排的，當時我的確
      是喝醉了，我記得我有賭，但是玩贏還是玩輸我不知道，
      我離開酒店的時候，乙○○和廠長沒有跟我一起走，我不
      知道乙○○為何出現在賭博場所，我沒有通知他，廠長也
      有來，不知道是誰告訴他們的，廠長說要用他的工廠作抵
      押時沒有問過我是否同意……第2天早上11點多，黃朝政
      就把我帶到乙○○房間，當時是廠長叫我簽收據及本票，
      收據本票他們之前就寫好了，之後叫我簽名」等語明確（
      見本院卷三第115-136頁筆錄），則以證人丙○○於當日
      飲酒後已因酒後神智不清，衡諸常情，應無法參與賭博，
      然竟賭輸人民幣97萬元，其是否係遭詐賭已有可疑，且證
      人丙○○係經被告乙○○邀往大陸，其機票旅費除由被告
      乙○○支出外，被告甲○○尚須支付證人丙○○每日1萬
      元之代價，而以證人丙○○與被告乙○○、甲○○均非親
      故至交，何以平白無故為證人丙○○支付上開費用？況證
      人丙○○本係獨自與大陸酒店女子前往賭場賭博，被告乙
      ○○如何得知其在何處而前往為其處理債務？且以廠長林
      長生與證人丙○○僅剛認識，何以願為證人丙○○償還高
      額賭債？凡此均與常情有違。再依被告乙○○、甲○○之
      供述，其係以塑膠工廠抵押予賭場之人以償債務，而被告
      甲○○就該工廠為大股東云云，然以證人丙○○在該處賭
      輸而被告乙○○前往處理之時間為深夜，則該賭場之人如
      何知悉塑膠工廠位於何處？如何於極短之時間內即知悉該
      塑膠工廠之價值為何？更遑論隨即同意以該工廠抵償賭債
      ，被告乙○○、甲○○上開辯解，顯與常情不符，實不足
      採信，顯見自始至終，實未有所謂之賭債存在，而僅係被
      告甲○○、乙○○對證人丙○○施用詐術之手段，故被告
      乙○○、甲○○就上揭詐欺取財之犯行，顯有犯意之聯絡
      及行為之分擔無誤。
   2、被告甲○○雖否認其有參與而僅係因其有塑膠工廠之股份
      始收受證人丙○○所交付之金錢云云，然依前開所述，根
      本並無所謂之賭債存在，被告甲○○如何以其於塑膠工廠
      之股份抵償債務進而取款？況依證人丙○○所述，於證人
      丙○○前往大陸前，被告甲○○尚以每日1萬元之代價交
      付予證人丙○○，可見被告甲○○為使證人丙○○前往大
      陸以遂行其與被告乙○○共同詐欺取財之犯行，更以上開
      利益誘使證人丙○○同意前往大陸，足認被告甲○○就前
      揭詐欺取財之犯行，有共同之犯意聯絡及行為分擔。
   3、被告乙○○雖否認其有對證人丙○○恐嚇之犯行云云，然
      依證人丙○○於偵查中證稱：「96年6月5日我回到住處，
      乙○○看到我就跟我說我不能走，一定要還錢，否則要剁
      掉我的手腳」等語（見97年度偵字第1112號卷第27-30頁
      筆錄），核與證人黃游阿莊於本院審理時證稱：「我有聽
      到乙○○對丙○○說如果再跑不還錢的話，就要找人剁掉
      丙○○的手腳」等語相符（見本院卷三第153頁），自堪
      信證人丙○○前開證述為真實，則被告乙○○空言否認其
      有恐嚇之犯行云云，自屬無據。
   4、綜上，被告乙○○、甲○○就上揭詐欺取財之犯行確有犯
      意之聯絡及行為之分擔，而被告乙○○確有恐嚇證人丙○
      ○等情均堪以認定。
（四）就犯罪事實三部分：
   1、被告甲○○、李文榮、陳志禎於本院審理時均坦承其有共
      同以詐賭之方式詐騙證人謝名峪之財物，然被告甲○○、
      李文榮、陳志禎、乙○○均否認有何強盜財物之犯行云云
      ，然依證人謝名峪之證述：「96年6月14日陳志禎找我一
      起去大陸，說旅費不用我出，我跟陳志禎、李文榮3人去
      ，甲○○已先去，我們飛到澳門轉車去大陸的東莞去玩，
      6月17日晚上7、8點我及李文榮、陳志禎外出，到達酒店
      之後甲○○已經在那邊了，酒店是李文榮帶我去的，我喝
      酒，去上廁所，出來之後，就繼續喝酒，之後就不醒人事
      ，我醒來之後就在一間小房間裡面，那個小房間是在其他
      的地方，當我有意識的時候，但還是很昏迷，看到的都是
      一些不認識的人，他們拿我的手機，問我說認識誰，同伴
      是誰，我說陳志禎他們，他們就打電話，陳志禎及李文榮
      就過來。李文榮說我賭輸了，他說大陸人跟他說的，說我
      在那邊賭輸了，說是玩推筒子，他問我有沒有賭，我說我
      沒有賭，李文榮就打我，用手肘打我眼睛，我的眼睛都瘀
      青了，問我現在如何處理，我說我不知道，後來有人叫我
      簽本票，在場的大陸人好像有作勢要打我，因為沒有簽的
      話，我走不出去，因為那裡有很多人在，而且還有大陸人
      ，所以才簽本票，甲○○是比較後面才來，他們說他有拿
      錢幫我付，乙○○事後有來我家好幾次，是要跟我家人拿
      錢」等語（見本院卷42-52頁筆錄），故可知證人謝名峪
      係經由被告陳志禎、李文榮之邀約始前往大陸地區遊玩，
      而其旅費則由被告甲○○等人支付，且於大陸酒店飲酒時
      ，遭被告陳志禎加入藥物於其飲用之酒中，導致其神智不
      清時，再將證人謝名峪帶往不詳處所，本佯稱證人謝名峪
      賭輸，然因證人謝名峪堅稱自己並未賭博，被告李文榮、
      陳志禎、甲○○等人即由被告李文榮出手毆打證人謝名峪
      ，並經由在場數名真實姓名不詳之大陸人士之脅迫，以致
      證人謝名峪不能抗拒而簽立本票予被告甲○○甚明，被告
      李文榮、陳志禎、甲○○雖均辯稱其僅為詐欺取財之犯意
      云云，然以該時證人謝名峪認其並未賭博，且因藥力發作
      而意識尚屬模糊之狀態下，被告李文榮竟即出手毆打證人
      謝名峪，加上在場之數名真實姓名年籍不詳之大陸人士在
      旁之脅迫，導致證人謝名峪若不簽立本票予甲○○，即無
      法安全離開現場，實已達使證人謝名峪不能抗拒之程度，
      被告李文榮、陳志禎、甲○○等人之行為，實已構成強盜
      罪之犯罪構成要件無誤。至被告乙○○雖否認其有參與共
      同強盜之犯行云云，然以被告甲○○於返台後，隨即由被
      告乙○○多次向證人謝名峪催討債務，被告乙○○若未共
      同為犯意之聯絡，何以如此積極討債？故被告乙○○辯稱
      其並未參與云云，亦不足為據。
   2、至被告陳志禎於本院審理時雖否認其有在證人謝名峪之酒
      中下藥，然被告陳志禎前於偵查及本院準備程序中均坦認
      其有在證人謝名峪之酒中下藥，藥是被告甲○○以小瓶子
      內裝不明液體要被告陳志禎加入證人謝名峪之酒中等情不
      諱（見96年度偵字第3743號卷第185-191頁筆錄、本院卷
      一第20頁、第91-92頁筆錄），被告陳志禎對於該藥物放
      置在小瓶子中且經由被告甲○○交由其加入謝名峪酒中等
      情既陳述如此具體明確，顯非虛構之詞，況證人謝名峪亦
      證述其在飲酒後失去意識等情，更與被告陳志禎前開供陳
      有下藥一節相符，故被告陳志禎於本院審理中改稱並未下
      藥云云，顯不足採。
   3、綜上，被告甲○○、李文榮、陳志禎、乙○○就上揭強盜
      之犯行確有犯意之聯絡及行為之分擔，其等共同強盜之犯
      行均堪以認定。
（五）綜上所述，本件事證明確，被告甲○○、李文榮、乙○○
      、楊振興就犯罪事實一之詐欺取財犯行，被告甲○○、乙
      ○○就犯罪事實一之妨害自由及強制犯行，被告甲○○、
      乙○○就犯罪事實二之詐欺取財犯行，被告乙○○就犯罪
      事實二之恐嚇犯行，被告甲○○、李文榮、陳志禎、乙○
      ○就犯罪事實三之強盜犯行，均堪以認定，均應依法論科
      。
二、核被告甲○○所為，分別係犯刑法第339條第1項之詐欺取財
    罪、第302條之妨害自由罪、第304條之強制罪、第330條第1
    項之結夥三人以上強盜罪；核被告李文榮所為，分別係犯刑
    法第339條第1項之詐欺取財罪、第330條第1項之結夥三人以
    上強盜罪；核被告陳志禎所為，係犯刑法第330條第1項之強
    盜罪；核被告乙○○所為，分別係犯刑法第339條第1項之詐
    欺取財罪、第302條之妨害自由罪、第304條之強制罪、第30
    5條之恐嚇罪、第330條第1項之結夥三人以上強盜罪；核被
    告楊振興所為，係犯刑法第339條第1項之詐欺取財罪。查就
    犯罪事實一之部分，被告李文榮、乙○○、楊振興、甲○○
    所為，並未致證人簡漢棠達不能抗拒之程度，故其等所為應
    係犯刑法第339條第1項之詐欺取財罪，就犯罪事實二之部分
    ，被告甲○○、乙○○所為，並未致證人丙○○達不能抗拒
    之程度，亦應係犯刑法第339條第1項之詐欺取財罪，公訴意
    旨漏未斟酌此點，而分認被告李文榮、乙○○、楊振興、甲
    ○○所為係犯同法第330條第1項之強盜罪，被告甲○○、乙
    ○○所為係犯同法第330條第1項之強盜罪，均尚有未洽，惟
    其基本事實同一，本院自應予審理，並變更其起訴法條。又
    公訴人就犯罪事實一被告乙○○、甲○○妨害自由及強制罪
    之部分，及就犯罪事實二被告乙○○恐嚇罪之部分，於起訴
    書犯罪事實中固均有記載，然於所犯法條欄則漏未記載，然
    既已為起訴範圍之效力所及，本院自得予以審理，附此敘明
    。被告甲○○、李文榮、乙○○、楊振興及真實姓名年籍不
    詳之大陸人士就犯罪事實一詐欺取財罪之部分，被告甲○○
    、乙○○及綽號「怪頭」之人就犯罪事實一妨害自由罪之部
    分，被告甲○○與乙○○就犯罪事實一強制罪之部分；被告
    甲○○、乙○○、「林長生」與真實姓名年籍不詳之大陸人
    士就犯罪事實二詐欺取財罪之部分；被告甲○○、李文榮、
    陳志禎、乙○○與真實姓名年籍不詳之大陸人士就犯罪事實
    三強盜之部分，分別均有犯意之聯絡及行為之分擔，均為共
    同正犯。被告甲○○所犯上開5罪，被告李文榮所犯上開2罪
    ，被告乙○○所犯上開6罪，分別係犯意各別，行為互殊，
    均應分論併罰。爰審酌被告等人為不法之所有，竟邀其友人
    至大陸地區後，即以詐賭之方式，詐騙或強盜被害人交付財
    物，被害人一有不從即或以妨害自由、強制或以恐嚇之方式
    ，要求被害人交付財物，其犯罪所生之危害甚鉅，及其犯罪
    之動機、手段、素行、犯後態度等一切情狀，分別量處如主
    文所示之刑。又查被告乙○○、甲○○就犯罪事實一妨害自
    由及強制罪部分之犯罪時間，均係在96年4月24日之前，依
    中華民國九十六年罪犯減刑條例第2條第1項第3款、第7條、
    第11條之規定，應減其宣告刑2分之1，並依法諭知其宣告刑
    及減得之刑。並就被告甲○○、乙○○、李文榮部分定其應
    執行之刑。至扣案之甲○○所有之錄音帶、發音光碟，被告
    乙○○所有之空白支票、本票、健保卡、借據、白色藥丸等
    物，雖分為被告甲○○、乙○○所有之物，然被告否認為供
    本件犯罪所用之物，復查無其他積極證據足認上開扣案物品
    為被告供本件犯罪所用之物，爰均不另為沒收之諭知，附此
    敘明。
參、公訴意旨另以：
一、(1)陳志禎與甲○○、李文榮、乙○○、楊振興於95年9月12
    日之前之不詳時間，在不詳處所謀議，企圖以詐賭之手法設
    局強盜財物，由李文榮負責提供不明之藥物及犯罪計畫並提
    供賭博之場所、乙○○負責提供欺騙詐賭對象到場及負責事
    後收帳之工作，甲○○、陳志禎則負責事後收帳之工作，謀
    議既定後，甲○○、李文榮、陳志禎、乙○○即結夥三人以
    上，基於假設賭局真強盜之犯意聯絡，由李文榮先行於95年
    9 月9日搭機前往大陸珠海地區安排詐賭事宜，再由乙○○
    於95年9月間某日，以介紹簡漢棠至大陸地區找女友為藉口
    ，慫恿簡漢棠至大陸旅遊，簡漢棠遂與李國榮、洪鴻鈞一同
    前往大陸旅遊。於同年9月12日，李文榮即主動邀約簡漢棠
    至大陸珠海地區某酒店飲酒。簡漢棠於該日晚間進入該酒店
    飲酒後，李文榮依計乘機於席間將不明藥物加入簡漢棠所飲
    用之酒類飲料中，嗣李文榮等人依計將神智不清之簡漢棠帶
    至其等準備好位於大陸地區某不詳地點之賭場內賭博，並由
    知情之10餘名姓名年籍姓名年籍不詳之大陸人士及李文榮等
    人，以簡漢棠賭輸人民幣80萬元為由，逼迫簡漢棠拿錢出來
    處理。在場之李文榮則佯稱其無法處理，叫簡漢棠打電話給
    乙○○想辦法，乙○○便叫自稱為「二姊夫」之人即楊振興
    至現場處理，楊振興到場後假扮和事佬佯稱已與大陸人談妥
    賭債以9折處理，人民幣71萬元，並當場要求簡漢棠簽發面
    額為新臺幣288萬元之借據1紙擔保賭債，簡漢棠於意識模糊
    並且在10餘名大陸人士強押之下，不能抗拒始簽發1紙面額
    為新臺幣288萬元之借據1紙交與楊振興。嗣該借據經由楊振
    興轉交乙○○，乙○○為追討債務多次前往簡漢棠家中，簡
    漢棠因不堪負荷，遂與女友黃翊萱至台南市居住，乙○○為
    逼迫簡漢棠出面處理，遂於95年9月30日夥同不詳之男子至
    乙○○女友黃翊萱位於宜蘭縣員山鄉○○路82巷8號住處噴
    灑油漆、砸毀機車。乙○○又於95年10月1日至簡漢棠嬸嬸
    吳美靜位於宜蘭縣員山鄉○○路○段829巷4弄2號住處灑冥紙
    ，欲逼簡漢棠出面處理，復於95年10月4日，乙○○、甲○
    ○與一名綽號「怪頭」之男子，至台南市○○○街停車場，
    由綽號「怪頭」之男子出手毆打簡漢棠，3人並強押簡漢棠
    回宜蘭，隨後將簡漢棠置於在宜蘭縣宜蘭市○○路○段「連
    長檳榔攤」2樓內，由乙○○、陳志禎及真實姓名年籍不詳
    之男子看管，再由乙○○逼迫簡漢棠簽立本票3張（面額均
    為新臺幣100萬元），乙○○隨即後多次向簡漢棠及其家人
    催討。(2)甲○○、李文榮、陳志禎及乙○○於96年6月間取
    得謝名峪所交付之本票後，遂率2名年籍不詳之男子多次以
    灑冥紙、丟雞蛋、放鞭炮等行為分別或共同向謝明峪及其家
    人謝清吉、謝萭楺等人催討。因認被告陳志禎另涉犯刑法第
    330條第1項之結夥三人以上強盜罪嫌，被告乙○○另涉犯刑
    法第346條第1項、第3項之恐嚇取財未遂罪嫌，及被告甲○
    ○、李文榮、陳志禎、乙○○另涉犯刑法第346條第3項、第
    1項之恐嚇取財未遂罪嫌及云云。
二、按犯罪事實應依證據認定之，無證據不得認定犯罪事實；不
    能證明被告犯罪者，應諭知無罪之判決，刑事訴訟法第154
    條第2項、第301條第1項分別定有明文。又所謂認定犯罪事
    實之證據，係指足以認定被告確有犯罪行為之積極證據而言
    ，如未發現相當證據，或證據不足以證明，自不能以推測或
    擬制之方法，以為裁判基礎。又認定不利於被告之事實，需
    依積極證據，茍積極證據不足為不利於被告事實之認定時，
    即應為有利於被告之認定，更不必有何有利之證據，此觀諸
    最高法院76年度臺上字第4986號、32年度上字67號判例意旨
    亦甚明顯。
三、本件公訴人認被告陳志禎涉犯強盜罪嫌；被告甲○○、李文
    榮、乙○○、陳志禎涉犯恐嚇取財未遂罪嫌，無非係以證人
    簡漢棠、潘素明、吳美靜、黃萬得、黃翊萱、洪鴻鈞、李國
    榮、張凱迪、謝名峪、謝清吉、謝萭糅、石佩青之證述為其
    論據。訊據被告陳志禎堅決否認有何參與強盜簡漢棠財物、
    強押及看管簡漢棠之犯行，訊據被告甲○○、李文榮、陳志
    禎、乙○○則堅決否認有何對謝清吉、謝萭糅撒冥紙、丟雞
    蛋、放鞭炮等恐嚇取財未遂之犯行，被告乙○○亦否認有對
    吳美靜、黃翊萱為恐嚇取財之犯行，被告陳志禎辯稱：簡漢
    棠的部分均沒有參與，且確實沒有恐嚇取財之行為等語；被
    告甲○○、李文榮、乙○○辯稱：並沒有丟雞蛋、撒冥紙、
    放鞭炮等恐嚇取財之犯行等語。
四、經查：
（一）依證人簡漢棠前於偵查及本院審理時之證述，其係與洪鴻
      鈞、李國榮前往大陸，期間有李文榮邀約其前往酒店飲酒
      ，嗣遭詐賭後，經與乙○○聯絡後，由楊振興到場為其處
      理債務，返台後，係遭乙○○及甲○○押回宜蘭，被帶到
      檳榔攤後，陳志禎後來有來，他到的時候沒有口出惡言或
      有不禮貌的行為，其與簡漢棠完全沒有對話，陳志禎也沒
      有要簡漢棠簽本票或限制自由之行為等情在卷（見本院卷
      二第182-199頁筆錄），顯見被告陳志禎並未與證人簡漢
      棠共同前往大陸，亦未曾參與向證人簡漢棠詐賭及佯稱已
      為其處理債務，且於證人簡漢棠回台後，亦未與被告乙○
      ○等人共同將證人簡漢棠押回宜蘭，被告陳志禎僅於證人
      簡漢棠於檳榔攤時於事後到場，且於到場後亦未曾有與證
      人簡漢棠任何互動或強制或妨害自由之行為甚明，故自不
      能僅因被告陳志禎於事後出現於檳榔攤，即遽認被告陳志
      禎有參與向證人簡漢棠詐賭、妨害自由及強制等犯行。
（二）依證人吳美靜於本院審理時證稱：「95年10月間乙○○有
      到我家好幾次，他問我潘素明的電話，我說我不知道，後
      來我家就被撒冥紙，我沒看到是誰做的」等語（見本院卷
      二第35、36頁筆錄），而依證人黃翊萱於警詢時證述，95
      年9月30日大約傍晚5點多，在我員山鄉的家中，我家人的
      機車被乙○○砸毀，我父親及我弟弟有看到那2個人的樣
      子，但我無法指認那2個人是誰等情在卷（見警卷第38-43
      頁筆錄），則依證人吳美靜、黃翊萱之證述可知，證人吳
      美靜、黃翊萱均未親眼見聞被告乙○○為撒冥紙、砸機車
      之行為，故自不能僅憑證人吳美靜、黃翊萱之證述，即推
      認被告乙○○有為上開撒冥紙、砸機車之犯行。
（三）至證人謝清吉、謝萭糅雖均指述被告乙○○、甲○○、陳
      志禎、李文榮有丟雞蛋、撒冥紙、放鞭炮等恐嚇取財之行
      為，然證人謝清吉於本院審理時證述：「96年6月22日凌
      晨1時、6月27日、7月8日凌晨1點、7月10日早上及7月13
      日凌晨1時，有人到我家放鞭炮、撒冥紙，我有看到有人
      ，乙○○及另一個看不清楚的人，共乘1部機車，頭戴全
      罩式安全帽到我家丟雞蛋、撒冥紙，我沒有親眼看到甲○
      ○本人來丟雞蛋，因為那時候只有甲○○他們來要錢，所
      以我覺得他應該也有來，或是他的同黨」等語（見本院卷
      二第24-31頁筆錄），則依證人謝清吉之證述，可知證人
      謝清吉並未親眼見到被告甲○○、李文榮及被告陳志禎有
      到場為丟雞蛋、撒冥紙之行為，至證人謝清吉雖證述其有
      見到被告乙○○騎乘機車頭戴全罩式安全帽到場，然若被
      告乙○○確係頭戴全罩式安全帽，證人謝清吉於深夜中如
      何可辨別出該人即為被告乙○○？況證人謝清吉若確已明
      確看出其中丟雞蛋、撒冥紙之人即為被告乙○○，則其前
      於警詢及偵查中，何以均未指認被告乙○○即為到場丟雞
      蛋、撒冥紙之人？故其於本院審理中始指認被告乙○○有
      到場丟雞蛋、撒冥紙等情，其所為之指述實有瑕疵，而證
      人謝清吉前開之證述既有瑕疵，自不能僅憑其有瑕疵之指
      述，即認被告乙○○有為上開丟雞蛋、撒冥紙之恐嚇行為
      ，亦不能證明被告甲○○、陳志禎、李文榮亦有參與丟雞
      蛋、撒冥紙等恐嚇之犯行。
（四）綜上，依公訴人所舉之證據，尚不足證明被告陳志禎涉有
      前開公訴人所指之強盜犯行，亦不能證明被告乙○○、陳
      志禎、甲○○、李文榮涉有上開恐嚇取財未遂之犯行，此
      外，復查無其他積極之證據足資認定被告涉犯上開罪嫌，
      揆諸前揭說明，自應就被告陳志禎被訴上開結夥三人以上
      強盜罪部分，就被告乙○○被訴上開2次恐嚇取財未遂罪
      部分及就被告乙○○、陳志禎、甲○○、李文榮被訴上開
      恐嚇取財未遂罪之部分，另為無罪判決之諭知。
據上論斷，應依刑事訴訟法第299條第1項前段、第301條第1項前
段、第300條，刑法第28條、第330條第1項、第339條第1項、第3
02條第1項、第304條第1項、第305條、第51條第5款，中華民國
九十六年罪犯減刑條例第2條第1項第3款、第7條、第11條，判決
如主文。
本案經檢察官張立言到庭執行職務
中    華    民    國    97    年    10    月    27    日
                  刑事第二庭審判長法  官  黃永勝
                                  法  官  陳映佐
                                  法  官  鄭貽馨
以上正本證明與原本無異。
如不服本判決應於收受本判決後10日內向本院提出上訴書狀，並
應敘述具體理由。若未敘述理由者，應於上訴期間屆滿後20日內
向本院補提理由書狀(均須按他造當事人之人數附繕本)。
                                  書記官  林嘉萍
中    華    民    國    97    年    10    月    28    日
附錄本案論罪科刑法條全文：
中華民國刑法第330條
犯強盜罪而有第321條第1項各款情形之一者，處7年以上有期徒
刑。
前項之未遂犯罰之。
中華民國刑法第339條
意圖為自己或第三人不法之所有，以詐術使人將本人或第三人之
物交付者，處5年以下有期徒刑、拘役或科或併科1千元以下罰金
。
以前項方法得財產上不法之利益或使第三人得之者，亦同。
前二項之未遂犯罰之。
中華民國刑法第302條
私行拘禁或以其他非法方法，剝奪人之行動自由者，處5年以下
有期徒刑、拘役或3百元以下罰金。
因而致人於死者，處無期徒刑或7年以上有期徒刑，致重傷者，
處3年以上10年以下有期徒刑。
第1項之未遂犯罰之。
中華民國刑法第304條
以強暴、脅迫使人行無義務之事或妨害人行使權利者，處3年以
下有期徒刑、拘役或3百元以下罰金。
前項之未遂犯罰之。
中華民國刑法第305條
以加害生命、身體、自由、名譽、財產之事，恐嚇他人致生危害
於安全者，處2年以下有期徒刑、拘役或3百元以下罰金。


司法院資訊處製作；財團法人民間司法改革基金會備份。
